---
title: 'Tipolog√?a y ciclo de vida de los datos: PRA2'
author: "Autor: Iv√°n L√≥pez-Baltasar Benito | David Quiles G√≥mez"
date: "Junio 2019"
output:
  pdf_document:
    highlight: zenburn
    toc: yes
  html_document:
    highlight: default
    number_sections: yes
    theme: cosmo
    toc: yes
    toc_depth: 2
    includes:
  word_document: default
---

```{r setup, include=FALSE}
knitr::opts_chunk$set(echo = TRUE)
```
******
# Introducci√≥n
******
## Presentaci√≥n

En esta actividad se elabora un caso pr√°ctico, consistente en el tratamiento de un conjunto de datos (en ingl√©s, dataset), orientado a aprender a identificar los datos relevantes para un proyecto anal√?tico y usar las herramientas de integraci√≥n, limpieza, validaci√≥n y an√°lisis de las mismas.


## Objetivos

* Aprender a aplicar los conocimientos adquiridos y su capacidad de resoluci√≥n de problemas en entornos nuevos o poco conocidos dentro de contextos m√°s amplios o multidisciplinares.  
* Saber identificar los datos relevantes y los tratamientos necesarios (integraci√≥n, limpieza y validaci√≥n) para llevar a cabo un proyecto anal√?tico.  
* Aprender a analizar los datos adecuadamente para abordar la informaci√≥n contenida en los datos.
* Identificar la mejor representaci√≥n de los resultados para aportar conclusiones sobre el problema planteado en el proceso anal√?tico.  
* Actuar con los principios √©ticos y legales relacionados con la manipulaci√≥n de datos en funci√≥n del √°mbito de aplicaci√≥n.  
* Desarrollar las habilidades de aprendizaje que les permitan continuar estudiando de un modo que tendr√° que ser en gran medida autodirigido o aut√≥nomo.  
* Desarrollar la capacidad de b√∫squeda, gesti√≥n y uso de informaci√≥n y recursos en el √°mbito de la ciencia de datos.
 
## Competencias
* Capacidad de analizar un problema en el nivel de abstracci√≥n adecuado a cada situaci√≥n y aplicar las habilidades y conocimientos adquiridos para abordarlo y resolverlo.
* Capacidad para aplicar las t√©cnicas espec√?ficas de tratamiento de datos (integraci√≥n, transformaci√≥n, limpieza y validaci√≥n) para su posterior an√°lisis  

## Descripcion del dataset 
En √©sta pr√°ctica vamos a trabajar con el juego de datos de https://archive.ics.uci.edu/ml/machine-learning-databases/wine-quality/ el cual contiene dos datasets, uno de vinos blancos y otro de vinos tintos. 

Ambos datasets contienen 11 atributos de entrada, correspondientes a pruebas fisioqu√?micas, y uno de salida: "quality". 

El objetivo del an√°lisis ser√° por un lado construir un modelo que nos pueda predecir la calidad de un vino, y por otro, construir un modelo que nos permita clasificar un vino en un determinado tipo (blanco/tinto).


******
# Carga y limpieza del dataset
******

Cargamos los paquetes R que vamos a usar
```{r message= FALSE, warning=FALSE}
library(ggplot2)
library(dplyr)
```

```{r message= FALSE, warning=FALSE}
blanco<-read.csv("vinos/winequality-white.csv", header=T, sep=";")
tinto<-read.csv("vinos/winequality-red.csv", header=T, sep=";")

```

Vamos a a√±adirle la clase a cada juego de datos para despu√©s unir ambos datasets.
```{r message= FALSE, warning=FALSE}
blanco$tipo<-'B'
tinto$tipo<-'T'

nomCols <- c("acidez_fija", "acidez_volatil", "acido_citrico", "azucar_residual", "cloruros","diox_azufre_libre","diox_azufre_total","densidad","pH","sulfatos", "alcohol","calidad", "tipo")

colnames(blanco) <- nomCols
colnames(tinto) <- nomCols

#str(blanco)
summary(blanco)


#str(tinto)
summary(tinto)
```



Podemos ver como tenemos algunos valores a cero, que no son nulos,  en el atributo acido_citrico que adem·s est· presente tanto en los vinos tintos como en los blancos. Vamos a obtener cuantos valores a 0 tenemos y consultar con una fuente externa  (https://www.aprenderdevino.es/acidos-acidez-vino/) si este valor representa un error o es un valor correcto.



```{r contar nulos}

write( "Tenemos  ")
sum(blanco$acido_citrico==0)
write ("  vinos blancos con acido citrico a 0 y " )
sum(tinto$acido_citrico==0)
write("  tintos.")


```

Seg˙n la fuente externa consultada, los niveles habituales de acido citrico en los vinos oscila entre 0 y 0,5. Este acido es otro m·s, que est· presente en gran cantidad de vinos pero no es extraÒo que el valor sea cero o que tambiÈn estÈ por encima de 0.5. 


Ahora unimos ambos datasets
```{r message= FALSE, warning=FALSE}
# Unimos los dos juetos de datos en uno solo
totalData <- bind_rows(blanco,tinto)
filas=dim(totalData)[1]

# Factorizamos la variable tipo
totalData$tipo <- as.factor(totalData$tipo)

str(totalData)
summary(totalData)
```

## Nulos y/o elementos vac√?os
Comprobamos que no haya valores vac√?os o nulos.

```{r echo=TRUE, message=FALSE, warning=FALSE}
# Estad√?ssticas de valores vacios
colSums(is.na(totalData))
colSums(totalData=="")
```
## Valores extremos

Vamos a realizar el an·lisis de cada una de las variables que determinan la calidad del vino. Para determinar si los outliers son valores correctos o no, nos apoyaremos en algunas fuentes externas que nos ayudar·n a eliminar aquellos valores que concluyamos que no son correctos. 

Comenzamos por realizar una gr·fica de caja para cada tipo de vino y variable. 


```{r echo=TRUE, message=FALSE, warning=FALSE}
# Comprobamos outliers de las variables de los vinos blancos
#ggplot(totalData, aes(x=tipo, y=diox_azufre_total)) +  geom_point(size=2, shape=23)
datos.bp <-boxplot(blanco$diox_azufre_total, main="Blancos - Dioxido azufre total", horizontal = T)
datos.bp <-boxplot(blanco$acidez_fija, main="Blancos - Acidez Fija", horizontal = T)
datos.bp <-boxplot(blanco$acidez_volatil, main="Blancos - Acidez Volatil", horizontal = T)
datos.bp <-boxplot(blanco$acido_citrico, main="Blancos - Acido Citrico", horizontal = T)

datos.bp <-boxplot(blanco$azucar_residual, main="Blancos - Azucar residual", horizontal = T)
datos.bp <-boxplot(blanco$cloruros, main="Blancos - Cloruros", horizontal = T)
datos.bp <-boxplot(blanco$diox_azufre_libre, main="Blancos - Azufre Libre", horizontal = T)
datos.bp <-boxplot(blanco$densidad, main="Blancos - Densidad", horizontal = T)
datos.bp <-boxplot(blanco$sulfatos, main="Blancos - Sulfatos", horizontal = T)
datos.bp <-boxplot(blanco$pH, main="Blancos - pH", horizontal = T)
datos.bp <-boxplot(blanco$alcohol, main="Blancos - Alcohol", horizontal = T)
```

Seguidamente, hacemos el mismo ejercicio para observar los outliers de los vinos tintos:
```{r echo=TRUE, message=FALSE, warning=FALSE}
datos.bp <-boxplot(tinto$diox_azufre_total, main="Tintos - Dioxido azufre total", horizontal = T)
datos.bp <-boxplot(tinto$acidez_fija, main="Tintos - Acidez Fija", horizontal = T)
datos.bp <-boxplot(tinto$acidez_volatil, main="Tintos - Acidez Volatil", horizontal = T)
datos.bp <-boxplot(tinto$acido_citrico, main="Tintos - Acido Citrico", horizontal = T)

datos.bp <-boxplot(tinto$azucar_residual, main="Tintos - Azucar residual", horizontal = T)
datos.bp <-boxplot(tinto$cloruros, main="Tintos - Cloruros", horizontal = T)
datos.bp <-boxplot(tinto$diox_azufre_libre, main="Tintos - Azufre Libre", horizontal = T)
datos.bp <-boxplot(tinto$densidad, main="Tintos - Densidad", horizontal = T)
datos.bp <-boxplot(tinto$sulfatos, main="Tintos - Sulfatos", horizontal = T)
datos.bp <-boxplot(tinto$pH, main="Tintos - pH", horizontal = T)
datos.bp <-boxplot(tinto$alcohol, main="Tintos - Alcohol", horizontal = T)


```
A modo de ejemplo, se muestra la cantidad de Outliers de dos variables. 


```{r echo=TRUE, message=FALSE, warning=FALSE}
write("OUTLIERS de los VINOS BLANCOS de diox_azufre")
boxplot.stats(blanco$diox_azufre_total)$out
write("OUTLIERS de los VINOS TINTOS de diox_azufre  ")
boxplot.stats(tinto$diox_azufre_total)$out
write("  ")

write("OUTLIERS de lso VINOS BLANCOS de acido citrico")
boxplot.stats(blanco$acido_citrico)$out
write("OUTLIERS de los VINOS TINTOS de acido citrico ")
boxplot.stats(tinto$acido_citrico)$out


```



Como se puede ver en las graficas de cajas, en todas las variables, el sistema detecta valores atipicos. Al no tener un conocimientos suficiente como para valorar si son errores o se han producido por diferentes metodologias de medicion o por si lo contrario son correctos, consultaremos fuentes externas que nos ayudar·n en esta fase de limpieza de datos y que son referenciadas al final de este apartado.

Analizadas las graficas y consultadas las fuente, de la muestra total podemos concluir que:

DIOX_AZUFRE_TOTAL --> Eliminamos del conjunto de datos el que tiene un valor > 400 y es blanco y de la de tintos los dos que tienen un valor superior a 250.
ACIDEX FIJA --> Eliminaremos del conjunto tanto de vinos como de blancos los valores mayores de 14 que est·n muy alejados del rango intercuarti y podria ser incorrecto. 
ACIDEX VOLATIL --> La acidex volatil es crÌtico para la calidad de vino. Una Acidez por encima de 1, nos dara un vino de pÈsima calidad, es probable tambiÈn que el dato no sea correcto.  
ACIDO CITRICO --> Existen dos blancos que tienen esta varibale por encima de 1. Vamos a eliminarlos debido a que valor podrÌa ser incorrectos y muy raro que este presente en estas cantidades en los vinos. 
AZUCAR RESIDUAL --> Los valores habituales de los vinos oscilan entre 1 gr y 200 gr por litro de vino. Todos nuestros vinos est·n dentro de ese rango y por lo tanto los outilers son correctos. Los vinos dulces presentan un alto nivel de azucar dentro de los valores indicados en las graficas. NO eliminaremos ninguna muestra.
CLORUROS --> Existen outliers tanto en tintos como en blancos, pero sus valores se consideran normales y no representan ningun error por lo que no eliminaremos ningun valor. 
SULFATOS --> No existen valores anormales en esta variable, pero teniendo en cuenta que la suma de Cloruros, sulfatos y otras sales de un vino no tiene que superar el 4, eliminaremos los outliners mayores de 1
DIOX_AZUFRE LIBRE --> Vamos a optar por eliminar aquellos tengan un valor superior a 300.Es probable que sea incorrecto. 
DENSIDAD --> La densidad del vino habitual suele estar entre 0.98-0.999 aprox. Hay alg˙n valor indicado como outiliers pero no son valores incorrectos porque la densidad habitual del vino dulce puede llegar hasta 1.115k, asi que podemos determinar que todos los valores son correctos.
PH --> el PH es una medida de acidez total que presenta un vino y que est· en un intervalo de 2,8 a 4, siendo 2,8 el vino m·s acido. En nuestro dataset, eliminaremos las muestras ,que son muy pocas por debajo de 2,8 y por encima de 4 para eliminar muestras incorrectas. 

. 

FUENTEs CONSULTADAs.

https://www.catadelvino.com/blog-cata-vino
https://foro.e-nologia.com/thread-37415-page-1.html
http://www.usc.es/caa/MetAnalisisStgo1/enologia.pdf




```{r echo=TRUE, message=FALSE, warning=FALSE}

blanco <-subset(blanco, diox_azufre_total<300)
tinto <-subset(tinto, diox_azufre_total<300)

blanco <-subset(blanco, acidez_fija<14)
tinto <-subset(tinto, acidez_fija<14)

blanco <-subset(blanco, acidez_volatil<1)
tinto <-subset(tinto, acidez_volatil<1)

blanco<-subset(blanco, acido_citrico<1)
tinto<-subset(tinto, acido_citrico<1)

blanco<-subset(blanco, diox_azufre_total<300)
tinto<-subset(tinto, diox_azufre_total<300)

blanco<-subset(blanco, sulfatos<1)
tinto<-subset(tinto, sulfatos<1)

blanco<-subset(blanco, sulfatos<1)
tinto<-subset(tinto, sulfatos<1)



blanco<-subset(blanco, pH<4)
tinto<-subset(tinto, pH<4)

```


```{r echo=TRUE, message=FALSE, warning=FALSE}

totalData <- bind_rows(blanco,tinto)
filas=dim(totalData)

# Factorizamos la variable tipo

totalData$tipo <- as.factor(totalData$tipo)
```

Usaremos ahora graficos de dispersiÛn con las variables que hemos tenido que limpiar para generar los nuevos DATASET

```{r echo=TRUE, message=FALSE, warning=FALSE}




ggplot(totalData, aes(x=tipo, y=diox_azufre_total)) +  geom_point(size=2, shape=23)
ggplot(totalData, aes(x=tipo, y=acidez_fija)) +  geom_point(size=2, shape=23, color="blue")
ggplot(totalData, aes(x=tipo, y=acidez_volatil)) +  geom_point(size=2, shape=23, color= "red")
ggplot(totalData, aes(x=tipo, y=acido_citrico)) +  geom_point(size=2, shape=23, color ="green")
```


# Analisis de los datos

A continuacion vamos a realizar un analisis descriptivo de la  variable calidad. 



```{r echo=TRUE, message=FALSE, warning=FALSE}
summary(totalData$calidad)
#desviacion estandara
sd(totalData$calidad)

# mostramos un histograma de la calidad
ggplot(data = totalData[1:filas,],aes(x=calidad))+geom_histogram()+ geom_density(alpha=.2, fill="#FF6666") 

# Relacion entre calidad y tipo de vino
ggplot(data=totalData[1:filas,],aes(x=calidad,fill=tipo))+geom_bar()

# Relacion entre calidad y diox_azufre_total)+geom_bar()

```

Se puede deducir de los gr√°ficos que los vinos blancos de la muestra tienen m√°s calidad que los tintos.  



## Analisis de la normalidad y homogeneidad de la varianza


Vamos a comprobar la normalidad de la calidad en ambos grupos de vinos para cada una de la variables numÈrica de nuestro dataset. Utilizaremos los tests de **Kolmogorov-Smirnov** y **Shapiro-Wilk**. 

Hemos escogido el test de Shapiro porque es uno de los m·s potentes y seguros para determinar el contraste de normalidad. ESte test rechaza la hipotesis nula si w < alpha, es decir, el nivel de significancia. 

Alternativamente, utilizaremos el test de **Kolmogorov-Smirnov** aunque sea menos potente, nos servir· para tener conclusiones con dos test diferentes. 


```{r message= FALSE, warning=FALSE}
##

cat(" NORMALIDAD DE LA CALIDAD")

ks.test(tinto$calidad, pnorm, mean(tinto$calidad), sd(tinto$calidad))
shapiro.test(tinto$calidad)

ks.test(blanco$calidad, pnorm, mean(blanco$calidad), sd(blanco$calidad))
shapiro.test(blanco$calidad)

cat(" NORMALIDAD DE LA ACIDEZ FIJA")

ks.test(tinto$acidez_fija, pnorm, mean(tinto$acidez_fija), sd(tinto$acidez_fija))
shapiro.test(tinto$acidez_fija)

ks.test(blanco$acidez_fija, pnorm, mean(blanco$acidez_fija), sd(blanco$acidez_fija))
shapiro.test(blanco$acidez_fija)

cat("NORMALIDAD DE LA ACIDEZ VOLATIL")

ks.test(tinto$acidez_volatil, pnorm, mean(tinto$acidez_volatil), sd(tinto$acidez_volatil))
shapiro.test(tinto$acidez_volatil)

ks.test(blanco$acidez_volatil, pnorm, mean(blanco$acidez_volatil), sd(blanco$acidez_volatil))
shapiro.test(blanco$acidez_volatil)


cat("NORMALIDAD DEL ACIDO CITRICO")


ks.test(tinto$acido_citrico, pnorm, mean(tinto$acido_citrico), sd(tinto$acido_citrico))
shapiro.test(tinto$acido_citrico)

ks.test(blanco$acido_citrico, pnorm, mean(blanco$acido_citrico), sd(blanco$acido_citrico))
shapiro.test(blanco$acido_citrico)

cat("NORMALIDAD DEL AZUCAR RESIDUAL")

ks.test(tinto$azucar_residual, pnorm, mean(tinto$azucar_residual), sd(tinto$azucar_residual))
shapiro.test(tinto$azucar_residual)

ks.test(blanco$azucar_residual, pnorm, mean(blanco$azucar_residual), sd(blanco$azucar_residual))
shapiro.test(blanco$azucar_residual)


cat("NORMALIDAD DE LOS CLORUROS")

ks.test(tinto$cloruros, pnorm, mean(tinto$cloruros), sd(tinto$cloruros))
shapiro.test(tinto$cloruros)

ks.test(blanco$cloruros, pnorm, mean(blanco$cloruros), sd(blanco$cloruros))
shapiro.test(blanco$cloruros)


cat("NORMALIDAD DEL DIOXIDO DE AZUFRE LIBRE")

ks.test(tinto$diox_azufre_libre, pnorm, mean(tinto$diox_azufre_libre), sd(tinto$diox_azufre_libre))
shapiro.test(tinto$diox_azufre_libre)

ks.test(blanco$diox_azufre_libre, pnorm, mean(blanco$diox_azufre_libre), sd(blanco$diox_azufre_libre))
shapiro.test(blanco$diox_azufre_libre)


cat("NORMALIDAD DEL AZUFRE TOTAL")


ks.test(tinto$diox_azufre_total, pnorm, mean(tinto$diox_azufre_total), sd(tinto$diox_azufre_total))
shapiro.test(tinto$diox_azufre_total)

ks.test(blanco$diox_azufre_total, pnorm, mean(blanco$diox_azufre_total), sd(blanco$diox_azufre_total))
shapiro.test(blanco$diox_azufre_total)


cat("NORMALIDAD DE LA DENSIDAD")


ks.test(tinto$densidad, pnorm, mean(tinto$densidad), sd(tinto$densidad))
shapiro.test(tinto$densidad)

ks.test(blanco$densidad, pnorm, mean(blanco$densidad), sd(blanco$densidad))
shapiro.test(blanco$densidad)



cat("NORMALIDAD DE PH ")

ks.test(tinto$pH, pnorm, mean(tinto$pH), sd(tinto$pH))
shapiro.test(tinto$pH)

ks.test(blanco$pH, pnorm, mean(blanco$pH), sd(blanco$pH))
shapiro.test(blanco$pH)


cat("NORMALIDAD DE LOS SULFATOS")

ks.test(tinto$sulfatos, pnorm, mean(tinto$sulfatos), sd(tinto$sulfatos))
shapiro.test(tinto$densidad)

ks.test(blanco$sulfatos, pnorm, mean(blanco$sulfatos), sd(blanco$sulfatos))
shapiro.test(blanco$sulfatos)


cat("NORMALIDAD DE EL ALCOHOL")

ks.test(tinto$alcohol, pnorm, mean(tinto$alcohol), sd(tinto$alcohol))
shapiro.test(tinto$alcohol)

ks.test(blanco$alcohol, pnorm, mean(blanco$alcohol), sd(blanco$alcohol))
shapiro.test(blanco$alcohol)


```
En ambos test se rechaza la hipotesis nula, por tanto consideramos que la calidad no se distribuye mediante una distribucion normal en ninguno de los dos grupos. No obstante, por el **teorema central del l√?mite** se podria considerar que los datos siguen una distribucion normal.

# PARA FINALIZAR ESTE APARTADO, VISUALIZAREMOS MEDIANTE GRAFICOS DE CUANTILES TEORICOS LAS NORMALIDADES DE TODAS LAS VARIABLES (Gr·ficos Q-Q)


Esta tÈcnica consiste en comparar los cuantiles de la distribuciÛn observada con los cuantiles teÛricos de una distribuciÛn normal con la misma media y desviaciÛn est·ndar que los datos. Cuanto m·s se aproximen los datos a una normal, m·s alineados est·n los puntos entorno a la recta.

```{r GRAFICOS}



qqnorm(tinto$alcohol, pch = 19, col = "gray50", main="Distribucion del Alcohol")
qqline(tinto$alcohol)


qqnorm(tinto$acidez_fija, pch = 19, col = "gray50", main="Distribucion de la Acidez Fija")
qqline(tinto$acidez_fija)

qqnorm(tinto$acidez_volatil, pch = 19, col = "gray50", main="Distribucion de la Acidez Volatil")
qqline(tinto$acidez_volatil)


qqnorm(tinto$acido_citrico, pch = 19, col = "gray50", main="Distribucion del acido citrico")
qqline(tinto$acido_citrico) 

qqnorm(tinto$azucar_residual, pch = 19, col = "gray50", main="Distribucion del Azucar residual")
qqline(tinto$azucar_residual)


qqnorm(tinto$cloruros, pch = 19, col = "gray50", main="Distribucion de los cloruros")
qqline(tinto$cloruros)

qqnorm(tinto$diox_azufre_libre, pch = 19, col = "gray50", main="Distribucion del Azufre Libre")
qqline(tinto$diox_azufre_libre)

qqnorm(tinto$diox_azufre_total, pch = 19, col = "gray50", main="Distribucion del Azufre Total")
qqline(tinto$diox_azufre_total)

qqnorm(tinto$densidad, pch = 19, col = "gray50", main="Distribucion de la Densidad")
qqline(tinto$densidad)

qqnorm(tinto$pH, pch = 19, col = "gray50", main="Distribucion del pH")
qqline(tinto$pH)

qqnorm(tinto$sulfatos, pch = 19, col = "gray50", main="Distribucion de los sulfatos")
qqline(tinto$sulfatos)

```

Podemos ver en todas las graficas como y especialmente en las colas que las variables no siguen una distribuciÛn normal.


Analizaremos la homocedasticidad de la varianza mediante el **test de Flinger-Killen** en cuanto a los grupos conformados por los vinos tintos y los blancos.  

```{r message= FALSE, warning=FALSE}
##
b <- blanco$calidad
t <- tinto$calidad
fligner.test(calidad ~ tipo, data= totalData)

```
Dado que el p-valor es > 0.05 podemos aceptar la hipotesis nula de que las varianzas de ambas muestras son homogeneas.

# Pruebas estadisticas

## øQue tipo de vino tiene mas calidad?

En los histogramas y graficos de frecuencias pudimos observar que la calidad de los vinos blancos de la muestra era m√°s alta que la de los tintos, vamos a realizar un contraste de hip√≥tesis para comprobar si tenemos diferencias estad√?sticamente significativas en la media de la calidad de ambos grupos de vinos.

Considerando el an√°lisis de la normalidad y homogeneidad de la varianza del punto anterior, aplicaremos la prueba **t de Student** formulando las siguientes hip√≥tesis: 

      H0: nuB - nuT = 0
      H1: nuB - nuT > 0

donde nuB es la media muestral de la calidad de los vinos blancos y nuT es la media muestral de la calidad de los vinos tintos.

```{r message= FALSE, warning=FALSE}
## Realizamos el test por tipo de vino
t.test(calidad ~ tipo, data = totalData, alternative="greater")

```
Dado que el p-valor es inferior al nivel de significancia (0.05), debemos rechazar la hip√≥tesis nula, por tanto podemos concluir que efectivamente, la calidad de los vinos blancos es superior que la de los vinos tintos de la muestra.


## øQue prueba fisioquimica es mas determinante para la calidad de un vino?

Vamos a calcular la matriz de correlaciones de las variables cuantitativas de cada grupo de vinos.  

```{r message= FALSE, warning=FALSE}
round(cor(blanco[,-13]),2)

```
Observando la matriz de correlaciones vemos que las variables dioxido de azufre libre y √°cido c√?trico, no tienen pr√°cticamente ninguna correlaci√≥n con la calidad, podr√?amos sacarlas del modelo. Por el contrario, el alcohol y la densidad son las variables que m√°s correlaci√≥n tienen con la calidad, positiva y negativa respectivamente, aunque la correlaci√≥n es m√°s bien baja.

Probamos la significancia de la correlaci√≥n entre la calidad y el alcohol:

     Hip√≥tesis nula H0: no hay relaci√≥n
     Hip√≥tesis alternativa H1: hay relaci√≥n.

```{r message= FALSE, warning=FALSE}
cor.test(blanco$alcohol, blanco$calidad, method="pearson")
```

Comprobamos que el test nos arroja un p-value inferior a 0.05 por lo que rechazamos la hip√≥tesis nula.

Comprobamos que para la densidad tambi√©n rechazamos la hip√≥tesis nula.

```{r message= FALSE, warning=FALSE}
cor.test(blanco$densidad, blanco$calidad, method="pearson")

```


Obtenemos la matriz de correlaciones para el grupo de vinos tinto  

```{r message= FALSE, warning=FALSE}

round(cor(tinto[,-13]),2)

```

Tampoco obtenemos unas correlaciones altas de la calidad con el resto de variables, por lo que consideramos que un modelo de regresi√≥n lineal no va a ser de mucha utilidad para predecir la calidad de los vinos.

## Regresion lineal

Partiendo del dataset de vinos blancos, vamos a hacer un an√°lisis de regresi√≥n para estimar la calidad del vino.
Nos quedamos solamente con el dataset de vinos blancos y le quitamos la variable de tipo.  
```{r message= FALSE, warning=FALSE}
blancoQ <- blanco[,1:12]
str(blancoQ)
```
Vamos a dividir las observaciones en dos grupos, uno de entrenamiento para ajustar el modelo (2/3 de los datos) y uno de test (1/3 de los datos)  

```{r message= FALSE, warning=FALSE}
library(rminer)
set.seed(123)
h <- holdout(blancoQ$calidad,ratio=2/3,mode="stratified")
training <- blancoQ[h$tr,]
test <- blancoQ[h$ts,]
str(training)
str(test)
#training <- sample_frac(blancoQ, .7)
#test <- setdiff(blancoQ, training)

modelo <- lm(calidad ~ ., data = training)
summary(modelo)
```

Vemos que el valor R2 ajustado es bajo, 0.2797 por lo que el modelo no es capaz de predecir con precisi√≥n la calidad.

Vamos a verificarlo calculando la MSE

```{r message= FALSE, warning=FALSE}
# funcion que calcula la media de los cuadrados de las desviaciones 
dm <- function(actual, predicted){
  mean((actual - predicted)^2)
}

# MSE empleando las observaciones de entrenamiento
training_mse <- dm(modelo$fitted.values, training$calidad)
training_mse

# MSE empleando nuevas observaciones
predicciones <- predict(modelo, newdata = test)
test_mse <- dm(predicciones, test$calidad)
test_mse

```


## Modelo supervisado

### Clasificaci√≥n. Random forest

A continuaci√≥n vamos a aplicar un m√©todo de clasificaci√≥n random forest mediante una validaci√≥n cruzada con 4 folds para clasificar los vinos en tintos o blancos.

```{r message= FALSE, warning=FALSE}
library(caret)


h <- holdout(totalData$tipo,ratio=2/3,mode="stratified")
vino_entrenamiento <- totalData[h$tr,]
vino_prueba <- totalData[h$ts,]

train_control <-trainControl(method = "cv", number = 4)
mod<-train(tipo~., data=vino_entrenamiento, method="rf",trControl=train_control)
pred <- predict(mod, newdata=vino_prueba)
```

Obtenemos la matriz de confusi√≥n para comprobar la bondad del modelo.  
```{r message= FALSE, warning=FALSE}
confusionMatrix(pred,vino_prueba$tipo, positive="T")
```

Vemos que el resultado es excelente, el modelo nos clasifica los vinos con una precisi√≥n del 99.45% con un √?ndice **kappa=0.985**   que nos indica que nuestra clasificaci√≥n es un 98.5% mejor que una clasificaci√≥n aleatoria.  

# Conclusiones